【裁判字號】    92,上易,312
【裁判日期】    920527
【裁判案由】    違反商標法
【裁判全文】
臺灣高等法院高雄分院刑事判決                    九十二年度上易字第三一二號
    上  訴  人  台灣高雄地方法院檢察署檢察官
    被      告  甲○○
    選任辯護人  許再定律師
右上訴人因被告違反商標法案件，不服臺灣高雄地方法院九十一年度易字第四一五五
號中華民國九十一年十二月二十七日第一審判決（起訴案號：臺灣高雄地方法院檢察
署九十年度偵字第一三八八二號），提起上訴，本院判決如左：
    主  文
上訴駁回。
    理  由
一、公訴意旨略以：被告甲○○係德螢實業有限公司（以下簡稱德螢公司）之負責人
    ，明知如附圖一所示之「HELLO  KITTY」商標，係日商三麗鷗股份有限公司（以
    下簡稱三麗鷗公司）於民國八十八年一月十六日向經濟部中央標準局（現改制為
    智慧財產局）註冊登記取得第00000000號商標專用權，並指定使用於冠
    帽等及其他應屬於本類之一切商品，仍在專用期間，竟意圖欺騙他人，基於概括
    之犯意，連續自八十八年二月間某日起，未經三麗鷗公司之同意，即於其位於高
    雄縣梓官鄉○○○路三五○巷三號之德螢公司工廠內，在所生產之安全帽上使用
    與前述註冊商標近似之圖樣，並在德螢公司位於高雄市鼓山區○○○路七○二號
    之店面內，意圖販賣而陳列所製作之安全帽，再以每頂新台幣（下同）一百二十
    元至三百五十元不等之價格販賣與不特定之顧客。嗣於九十年四月十七日十四時
    許，在上開工廠內查獲，並當場扣得印有仿冒「HELLO  KITTY」商標圖樣之安全
    帽半成品，計有粉紅色安全帽四十九頂、淺藍色安全帽一百零四頂、大紅色安全
    帽一百二十八頂，及灰色貼紙四百三十一張、粉紅色貼紙五百九十一張，復於同
    日十五時四十分許，在德螢公司店面之陳列架上當場扣得印有近似於附圖一所示
    「HELLO  KITTY」註冊商標貓顏圖樣之安全帽成品二頂，因認被告涉有違反商標
    法第六十二條之意圖欺騙他人，於同一商品或類似商品使用相同或近似於他人註
    冊商標之圖樣，及商標法第六十三條將仿冒商品加以販賣或意圖販賣而陳列之罪
    嫌。
二、訊據被告甲○○固承認扣案印有如附圖二所示之貓顏圖樣之安全帽半成品，為德
    螢公司所生產製造，但辯稱：伊並未販賣安全帽，工廠所查扣者乃是半成品，扣
    案二頂印有「HELLO  KITTY」圖樣之安全帽乃被告公司員工及被告太太所有。且
    被告製造時並無公訴人所稱「HELLO  KITTY」圖樣商標專用權第八三六三二五號
    之存在，再依經濟部智慧財產局（九一）智商○九八○字第九一○○一九二六一
    號函認定，安全帽亦不屬商標專用權第八三六三二五號註冊登記之類似商品。況
    「HELLO  KITTY」圖樣既分別註冊商標專用權第一四二六○號、八三六三二五號
    ，足見該二圖樣有別，乃不同之商標專用權，是以被告並未侵害告訴人三麗鷗公
    司之商標專用權等語。
三、按犯罪事實應依證據認定之，無證據不得推定其犯罪事實；又不能證明被告犯罪
    ，應諭知無罪之判決。刑事訴訟法第一百五十四條及第三百零一條分別定有明文
    。又商標法第二十一條第二項規定：「商標專用權以請准註冊之圖樣及所指定之
    同一商品或同類商品為限」，蓋商標之目的在於表彰其所使用之商品，因之在商
    標領域內，商品實佔相當重要之地位。因此，如非同一或同類商品，自不生商標
    相同或近似之問題。
四、經查：（一）被告甲○○所製造用以轉印於安全帽上，如附圖二所示之貓顏圖案
    及文字，就其外文部分固與告訴人三麗鷗公司所註冊登記第00000000號
    「HELLO KITTY 及圖」商標之外文部分有所不同，惟被告甲○○所使用之文字「
    HAPPY BIRTHDAY」乃常見之詞句，並無法藉之作為區辨來源之標識，二者予人辨
    識來源之主要部分圖形即為貓顏之外觀輪廓，而附圖一與附圖二所示之貓顏外形
    即為相彷，異時異地通體觀察，於購買時施以普通所用之注意，仍有易生混同誤
    認之虞，有經濟部智慧財產局九十一年三月十五日（九一）智商○九八○字第九
    一○○一九二六一號函在卷可稽，故上述兩貓顏圖係屬近似之圖樣，應無疑義。
   （二）惟告訴人三麗鷗公司就附圖一所示第00000000號「HELLO KITTY及
    圖樣」商標註冊登記之專用權範圍，註冊證上所指定使用之商品係商標法施行細
    則第四十九條第二十五類商品，列明衣服、泳衣、帽子、、手套、頭巾、圍巾等
    商品類別，而被告係使用如附圖二所示之近似上述附圖一第00000000號
    告訴人註冊商標之圖樣，於安全帽商品上，依其功能、性質分類，係歸屬於商標
    法施行細則第四十九條第九類之商品，然該安全帽商品與前開「 HELLO KITTY ?
    商標註冊登記專用權範圍所示之第二十五類帽子商品，顯非同一或類似商品，亦
    有經濟部智慧財產局九十一年三月十五日（九一）智商○九八○字第九一○○一
    九二六一號函在卷足憑（詳見原審卷第五九頁），是以被告並非於同一或同類商
    品上，使用近似於起訴書犯罪事實所認告訴人附圖一第00000000號註冊
    商標之圖樣，所為自與商標法第六十二條第一款及第六十三條規定之構成要件有
    間。
五、原審以不能證明被告犯罪，而為被告無罪之諭知，核無不合。檢察官上訴意旨略
    以「我國實務上向採基本事實關係同一說，而起訴書上已對被告於安全帽上印製
    有近似告訴人之HELLO KITTY 及圖之商標圖樣並予販售之犯罪事實有明確之闡述
    ，雖誤植告訴人遭侵害之商標圖樣，然此部分業經告訴人於原審加以補正，即對
    於被告之防禦權無所妨礙，亦不影響所起訴被告犯罪事實之同一性，原審未察，
    僅以起訴書附表所示商標圖樣係第00000000號商標圖樣，即認起訴範圍
    僅及於此，進而認被告侵害第00000000號商標部分非起訴效力所及，尚
    有違誤」等語，而指摘原判決不當。惟（一）按國家制定刑事訴訟法之目的，在
    於對特定被告之特定犯罪事實，經由審判程序以決定國家刑罰權之存在與否、及
    其範圍如何，故對於整個訴訟程序，應兼顧實質的真實發現及程序之公正，以保
    護被告之合法權益。而且犯罪事實是否已經起訴，或起訴之範圍為何，係以起訴
    書之犯罪事實欄已否載明以為斷（刑事訴訟法第二百六十四條）。經查，本件起
    訴書係起訴被告於安全帽使用告訴人如附圖一之商標圖樣，雖未載明商標之註冊
    號數，但已於起訴書後附圖以資特定，因此本件起訴事實所認被告侵害之告訴人
    商標，應係指註冊號數第00000000號商標圖樣無訛。尚不得因起訴書上
    載有「於六十九年十一月一日註冊取得」即認係指註冊號數第00000000
    號商標圖樣，而無視於起訴書之附圖。（二）次按刑事公訴程序係由檢察官代表
    國家對被告提起訴訟，以訴追犯罪，故公訴案件，以檢察官及被告為當事人。至
    於告訴人，其告訴僅為檢察官開始偵查之原因，固非當事人，因此案件既經起訴
    ，告訴人自無從替代檢察官對起訴事實加以自行補正，告訴人謂告訴狀本即載明
    被告係侵害註冊號數第00000000號商標圖樣，即認起訴事實係依告訴人
    所指之上開商標云云，尚有誤會。（三）再按上訴書所引用最高法院四十五年台
    上字第二八七號判例謂「法院不得就未經起訴之犯罪審判，係指犯罪完全未經起
    訴而言，如僅犯罪時地略有錯誤，法院於判決時予以校正，要無就未經起訴之犯
    罪審判之程序違法可言」（刑事訴訟法第二百六十八條），然本件起訴事實已經
    以附圖特定於第00000000號商標圖樣，並非略有錯誤或遺漏，更非僅犯
    罪時地略有錯誤之情形，上開判例核與本案有別。此外，法院於不妨害事實同一
    之範圍內，既於被告防禦權行使無有妨礙，自得自由認定事實，適用法律而變更
    檢察官之起訴法條，庶維訴訟經濟原則，復無損被告之權益保障。然實務上所謂
    「基本事實關係同一說」係指在事實同一性之範圍內，法院對於事實之法的評價
    ，即如何為法律之適用乃法院之職權，並不受起訴書所引用法條之拘束（刑事訴
    訟法第三百條）。但本案並非於同一性案件變更法條之問題，上訴意旨亦有誤會
    。綜上所述，上訴核無理由，應予駁回。
六、至於被告所製造之安全帽商品固與告訴人三麗鷗公司另於六十九年八月一日向經
    濟部中央標準局登記註冊如附圖三所示之00000000號「HELLO KITTY 及
    圖」商標，所指定使用商品中之「運動用安全帽、棒球用頭盔」商品於性質及功
    能上相近，為類似之商品，然而起訴意旨僅論及被告侵害告訴人三麗鷗公司如附
    圖一所示之商標專用權，並未論及附圖三所示商標，此部分應由檢察官另行偵辦
    ，併此敘明。
據上論結，應依刑事訴訟法第三百六十八條，判決如主文。
本案經檢察官郭振昌到庭執行職務。
中     華     民     國     九十二      年      五      月     二十七   日
                              臺灣高等法院高雄分院刑事第三庭
                                  審判長法官  周賢銳
                                        法官  謝宏宗
                                        法官  黃建榮
右正本證明與原本無異。
不得上訴。
                                  法院書記官  鄭翠芬
中     華     民     國     九十二      年      五      月    二十八    日


司法院資訊處製作；財團法人民間司法改革基金會備份。
